ACORDAO-COMPLETO-2335782

ACÓRDÃO 1298/2019 ATA 5/2019 - SEGUNDA CÂMARA

VISTOS, relatados e discutidos estes autos em que se apreciam os atos de concessão de aposentadoria em favor de Antônio Soares Bordalo (CPF XXX.541.701-XX) e José Maria de Amorim (CPF XXX.657.011-XX) , na condição de ex-servidores do Senado Federal.
ACORDAM os Ministros do Tribunal de Contas da União, reunidos em Sessão da Segunda Câmara, diante das razões expostas pelo Relator, nos termos dos arts. 71, inciso III, da Constituição Federal, c/c 1o, inciso V, e art. 39, inciso II, da Lei 8.443/92, c/c arts. 260 a 262 do Regimento Interno deste Tribunal, em:
9.1 considerar ilegal o ato de aposentadoria em favor de José Maria de Amorim (CPF XXX.657.011-XX) , negando-lhe registro, em face da averbação de tempo de aluno aprendiz sem a comprovação dos requisitos compendiados na Súmula-TCU 96;
9.2 dispensar o ressarcimento das quantias indevidamente recebidas de boa-fé, consoante a Súmula-TCU 106;
9.3 com base nos princípios da segurança jurídica e da proteção da confiança legítima, ordenar o registro do ato de aposentadoria em favor de Antônio Soares Bordalo (CPF XXX.541.701-XX) , em caráter excepcional;
9.4 determinar ao Senado Federal que:
9.4.1 faça cessar, no prazo quinze dias contados da ciência, os pagamentos decorrentes do ato ora impugnado, referente ao ex-servidor José Maria de Amorim, sob pena de responsabilidade solidária da autoridade administrativa omissa, nos termos do art. 262 do Regimento Interno/TCU;
9.4.2 no prazo de 30 (trinta) dias, contados da ciência, disponibilize a este Tribunal, por meio do Sistema e-Pessoal, na forma do art. 21, inciso I, da IN-TCU 78/2018, os comprovantes das datas em que os interessados tomaram conhecimento deste Acórdão;
9.4.3 informe ao ex-servidor José Maria de Amorim que ele poderá:
9.4.3.1 comprovar o recolhimento das contribuições previdenciárias correspondentes ao período faltante (5 anos, 11 meses e 6 dias) , por meio de Certidão de Tempo de Contribuição (CTC)  ou o atendimento dos requisitos exigidos na Súmula-TCU 96, para fins de obtenção de nova aposentadoria; ou
9.4.3.2 retornar à atividade para completar o requisito temporal para a aposentadoria, a qual deverá fundamentar-se nas regras vigentes no momento da nova concessão; ou
9.4.3.3 permanecer aposentado com proventos proporcionais a 30/35 avos da remuneração;
9.5 determinar à Secretaria de Fiscalização de Pessoal (Sefip) que monitore o cumprimento das determinações ora expedidas, representando ao Tribunal, em caso de irregularidades;
9.6 alertar a Secretaria de Gestão de Pessoas do Senado Federal acerca da necessidade de cumprimento dos prazos previstos na instrução normativa deste Tribunal que disciplina a sistemática de disponibilização dos atos de pessoal sujeitos a registro, atualmente, a IN-TCU 78/2018, sob pena de responsabilidade, nos termos do art. 7º, §§4º e 5º, da referida instrução normativa;
9.7 autorizar o arquivamento dos presentes autos após a adoção das medidas ora determinadas.

Ato de aposentadoria

Segunda Câmara

Senado Federal.

3. Interessados/Responsáveis:
3.1. Interessados: Antônio Soares Bordalo (XXX.541.701-XX); José Maria de Amorim (XXX.657.011-XX).

13.1. Ministros presentes: Ana Arraes (Presidente), Augusto Nardes e Raimundo Carreiro (Relator).
13.2. Ministro-Substituto convocado: Marcos Bemquerer Costa.
13.3. Ministro-Substituto presente: André Luís de Carvalho.

RAIMUNDO CARREIRO

Trata-se de atos de concessão de aposentadoria a Antônio Soares Bordalo (CPF XXX.541.701-XX) e José Maria de Amorim (CPF XXX.657.011-XX) , ex-servidores do Senado Federal. 
2.	A primeira instrução da Sefip (peça 14) concluiu pela ilegalidade de ambos os atos, consoante as razões assim resumidas pelo Ministério Público de Contas em sua manifestação à peça 16:
A Secretaria de Fiscalização de Pessoal (Sefip) , em pareceres uniformes às peças 14 e 15, propõe a ilegalidade de ambos os atos em razão do cômputo de tempo de serviço prestado à Câmara Municipal de Caxias – MA sem comprovação das contribuições previdenciárias ou dos atos de provimento e vacância no cargo exercido [ato de Antônio Soares Bordalo]; e do cômputo de tempo de aluno aprendiz em desacordo com os requisitos exigidos por este Tribunal [ato de José Maria de Amorim], respectivamente.
De fato, no que se refere ao ato do servidor José Maria de Amorim, entende-se que assiste razão à proposta de encaminhamento alvitrada pela unidade técnica, uma vez que, de acordo com o entendimento manifestado pelo Supremo Tribunal Federal acerca da matéria, a documentação apresentada pelo interessado não preenche os requisitos exigidos pela Súmula 96 deste Tribunal para a averbação do tempo de aluno aprendiz pleiteado.
Da mesma forma, entende-se que o servidor Antônio Soares Bordalo não apresentou os documentos exigidos por este Tribunal para a averbação do tempo de serviço municipal, quais sejam: certidão emitida pela prefeitura contemplando a especificação dos atos ou portarias de provimento e de vacância, com suas respectivas publicações, bem como o regime jurídico a que o servidor foi submetido, sendo necessário ainda a certidão expedida pelo INSS no caso de regime celetista. (Acórdão 10.915/2016-TCU-Plenário) .
3.	Todavia, a Sefip foi instada a reanalisar a resposta à oitiva prévia dirigida ao servidor Antônio Soares Bordalo, em virtude da anotação do Parquet especializado de que “nem todos os argumentos apresentados por foram efetivamente analisados naquela instrução, principalmente os subitens ‘a’ e ‘b’ do item 9 (peça 14, p. 2) ”. 
4.	O mesmo parecer do Ministério Público de Contas, lavrado pelo Procurador Sérgio Ricardo Costa Caribé, também assinalou que:
...a Sefip não justificou os motivos para a alteração do encaminhamento proposto em instrução anterior à realização da oitiva (peça 1, p. 37-42) , no sentido de que a aposentadoria do servidor Antônio Soares Bordalo deveria receber a chancela da legalidade, em caráter excepcional, em atenção ao princípio da segurança jurídica, dado o longo prazo da emissão do ato, a idade avançada do servidor (atualmente 81 anos) e a impossibilidade do seu retorno à atividade.
5.	Reproduzo, a seguir, com ajustes de forma, o teor principal da subsequente e derradeira  instrução de mérito da Secretaria de Fiscalização de Pessoal (Sefip) , cujas conclusões – pela negativa de registro de ambos os atos – foram endossadas pela direção da unidade (peça 19) :
 (...) 
7.	Em despacho (peça 17) , o Ministro José Múcio Monteiro [relator anterior] determinou o encaminhamento do processo à Sefip para pronunciamento acerca do contido no parecer do Ministério Público junto ao TCU. 
EXAME TÉCNICO
8.	Em atenção ao despacho do Ministro Relator e à proposta do MPTCU, far-se-á a análise dos argumentos apresentados por Antônio Soares Bordalo, constantes dos subitens “a” e “b”, do item 9, da instrução anterior, os quais, para melhor identificação, transcreve-se a seguir:
a) sua aposentadoria aconteceu em 17/6/2000, e alterar situação já consolidada há tanto tempo seria subverter a ordem legal, especialmente a garantia constitucional do respeito ao direito adquirido, ao ato jurídico perfeito, à segurança das relações jurídicas e ao princípio da razoabilidade, uma vez que o reconhecimento do tempo para a aposentadoria não merece reparo;
b) já ocorreu a decadência administrativa, explícita no art. 54, da Lei 9.784/1999, pelo transcurso de mais de cinco anos de sua aposentadoria, não sendo possível a revisão ou mesmo anulação do ato que está consolidado há mais de 14 anos;
9.	Os argumentos apresentados pelo interessado não merecem acolhida, conforme se expõe a seguir.
               Da coisa julgada, da segurança jurídica, da razoabilidade e da decadência administrativa 
10.	Inicialmente, importa destacar, no que concerne à coisa julgada, que esta Corte de fato não pode desconstituí-la. Contudo, no que tange à execução do que foi determinado na sentença, sobretudo quando isso se reflete na apreciação da legalidade de atos de concessão de aposentadoria, pensão e reforma, pode sim o TCU se manifestar. Isso porque a coisa julgada se restringe ao que foi expressamente dito na decisão que a originou, não sendo possível nem legal atribuir interpretações que tornem a decisão extra ou ultra petita. É que a coisa julgada está cingida expressamente ao que foi concedido na sentença, não sendo possível ampliar ou reduzir o pedido que se materializou por meio da decisão.
11.	Quanto ao argumento de ter havido violação aos princípios da segurança jurídica, do direito adquirido e da razoabilidade, cabe lembrar que os atos de aposentadoria, reforma e pensão são complexos e passam a estar plenamente formados, válidos e eficazes quando recebe o registro pela Corte de Contas, nos termos do inciso III do art. 71 da Constituição Federal.
12.	Nessa perspectiva, impõe-se reconhecer que referidos atos possuem natureza precária, razão pela qual, até que haja o efetivo julgamento e o consequente registro pela Corte de Contas, não há que se falar em direito adquirido, ato jurídico perfeito ou em proteção da confiança, tendo em vista a ausência de aperfeiçoamento e definitividade do ato.
13.	A propósito do tema, a despeito dos citados julgados, colaciona-se entendimento esposado pela Corte Constitucional ao decidir no âmbito do RE-195.861/ES:
APOSENTADORIA - ATO ADMINISTRATIVO DO CONSELHO DA MAGISTRATURA – NATUREZA - COISA JULGADA ADMINISTRATIVA - INEXISTÊNCIA. O ato de aposentadoria exsurge complexo, somente se aperfeiçoando com o registro perante a Corte de Contas. Insubsistência da decisão judicial na qual assentada, como óbice ao exame da legalidade, a coisa julgada administrativa. (destacamos) 
14.	No caso em apreço, não houve o respectivo registro em razão da constatação de ilegalidade no ato, o que afasta, por si só, a presunção de legitimidade do ato administrativo que lhe concedeu o benefício, não havendo, assim, que se falar em violação da segurança jurídica.
15.	Sobre a questão, observa-se, ainda, que não se mostra factível o argumento de se convolar em legais atos eivados de vícios, dado o longo lapso temporal transcorrido entre sua edição e a consequente apreciação pelo TCU, porquanto estas situações geram tão-somente a necessidade de instauração do contraditório, consoante Acórdão 5962/2012-TCU-Segunda Câmara, verbis:
4. Nos termos da jurisprudência do STF, o transcurso de longo lapso temporal entre a edição do ato e sua apreciação por parte do TCU não converte a concessão ilegal em legal, gerando apenas a necessidade de instauração do contraditório e da ampla defesa para a validade do processo, na hipótese de o ato haver ingressado no Tribunal há mais de cinco anos (MS-25.116, MS-25.403, MS-25.343, MS-27.296, entre outros) 
16.	Com relação ao direito de o TCU exercitar sua competência constitucional de apreciação de atos de concessão para fins de registro, mesmo decorrido elevado interregno temporal desde a edição do ato, é vibrante a jurisprudência do Supremo Tribunal Federal (STF) acerca da inocorrência da decadência administrativa, prevista no art. 54 da Lei 9.784/1999, em face da natureza complexa dos atos de concessão, antes do registro do ato pelo TCU. Nesse sentido, citam-se o MS 24.859/DF, MS 25.192/DF e MS 26.919/DF, todos do STF.
17.	Em outras palavras, é dizer que a Corte Suprema fixou o entendimento de que, dada a natureza de ato complexo das concessões, o prazo decadencial previsto no art. 54 da Lei 9.784/1999 conta-se apenas a partir da publicação da decisão do TCU que procedeu ao registro do ato de aposentadoria.
18.	Em relação ao questionamento do MPTCU sobre a alteração de entendimento desta Unidade Técnica, após a realização da oitiva, de que o referido ato não deveria mais ser considerado legal, em caráter excepcional, pode-se assegurar que se deu em homenagem ao entendimento predominante neste Tribunal.
19.	É que a aplicação do princípio da segurança jurídica para considerar legais atos inquinados de flagrante ilegalidade tem sido reiteradamente rechaçada por esta Corte de Contas. Nesse sentido, transcreve-se o excerto da instrução elaborada por esta Secretaria de Fiscalização de Pessoal nos autos do TC Processo 009.256/2014-6, o qual consta do relatório do Acórdão 983/2017-TCU-Plenário, da relatoria do ministro Aroldo Cedraz, e que foi acatado por esta Corte de Contas:
30. O Princípio da Segurança Jurídica é vetor importante do Direito, que impõe ao magistrado a ponderação de sua incidência no caso concreto, mas sempre em face de outros princípios estruturantes da Administração Pública, como o princípio da legalidade, expresso na Constituição Federal, a partir do qual se estrutura todo o direito público e administrativo. 
31. A apreciação de atos de concessão de aposentadoria pela ilegalidade não infringe o princípio da segurança jurídica.
 (...) 
34. Desta forma, entende-se que não se pode garantir o registro de uma aposentadoria (...) invocando apenas princípios tais como o da segurança jurídica e razoabilidade, os quais deverão ser sopesados também com o princípio da legalidade. (destaque incluído) . 
20.	Portanto, com apoio nesse entendimento do Tribunal é que se mantém a proposta de ilegalidade do ato de Antônio Soares Bordalo, apresentada na instrução anterior.
 (...) 
PROPOSTA DE ENCAMINHAMENTO
23.	Ante o exposto, e com base nos arts. 71, inciso III, da Constituição Federal; 1º, inciso V, e 39, inciso II, da Lei 8.443/1992; 260, § 1º, do Regimento Interno do Tribunal de Contas da União, propõe-se: 
               a) considerar ilegais e recusar o registro dos atos de aposentadoria de Antônio Soares Bordalo (CPF XXX.541.701-XX) e de José Maria de Amorim (CPF XXX.657.011-XX) ;
               b) dispensar a devolução dos valores indevidamente recebidos até a data da ciência do acórdão que vier a ser prolatado, com base no Enunciado 106 da Súmula da Jurisprudência do TCU;
                        c) determinar ao Senado Federal, com base no art. 45 da Lei 8.443/1992, que:
		c.1) esclareça a José Maria de Amorim que, com a exclusão do período questionado (5 anos, 11 meses e 6 dias) , restam-lhe as seguintes alternativas: poderá retornar à atividade para completar o requisito temporal para a aposentadoria, a qual, obrigatoriamente, deverá fundamentar-se nas regras vigentes no momento da nova concessão; ou permanecer aposentado, com proventos proporcionais a 30/35 avos da remuneração;
		c.2) oriente o interessado Antônio Soares Bordalo que poderá optar entre recolher de forma indenizada a contribuição relativa ao tempo prestado à Câmara Municipal de Caxias – MA, no período de 6/9/62 a 5/1/72, ou ter os seus proventos proporcionalizados, podendo, ainda, requerer ao órgão jurisdicionado o que entender de direito relativamente ao seu tempo de serviço;
               c.3) faça cessar os pagamentos decorrentes dos atos impugnados, comunicando ao TCU, no prazo de quinze dias, as providências adotadas, nos termos dos arts. 262, caput, do Regimento Interno do TCU e 8º, caput, da Resolução-TCU 206/2007;
		c.4) cadastre novos atos, livres das irregularidades apontadas, caso os interessados optem por permanecer aposentados com proventos proporcionais, submetendo-os ao TCU no prazo de trinta dias, nos termos dos arts. 262, § 2º, do Regimento Interno do TCU e 19, § 3º, da Instrução Normativa-TCU 78/2018;
            c.5) informe aos interessados o teor do acórdão que vier a ser prolatado, encaminhando ao TCU, no prazo de trinta dias, comprovante da data de ciência, nos termos do art. 4º, § 3º, da Resolução-TCU 170/2004, alertando-os de que o efeito suspensivo proveniente de eventual interposição de recurso junto ao TCU não os exime da devolução dos valores indevidamente percebidos após a notificação, em caso de não provimento desse recurso.
6.	O Ministério Público de Contas acolheu parcialmente a proposta da unidade técnica, dela dissentindo quanto ao mérito do ato referente ao inativo Antônio Soares Bordalo, para o qual propôs o correspondente registro, em caráter excepcional, com base nos princípios da segurança jurídica e da proteção da confiança legítima.
7.	Segue-se o teor principal do parecer do Procurador Sérgio Ricardo Costa Caribé, no que tange aos argumentos que sustentam a divergência em relação ao entendimento da unidade técnica (peça 21) : 
 (...) 
 (...)  com as devidas vênias por divergir novamente da proposta de encaminhamento alvitrada pela unidade técnica para o ato do servidor Antônio Soares Bordalo, entende-se que o ato de aposentadoria do mesmo merece receber a chancela da legalidade, em caráter excepcional, pelos motivos expostos a seguir.
Apesar de não ter decorrido a decadência do direito de este Tribunal apreciar de forma plena o ato, para fins de registro, entende-se que o caso concreto em exame merece ser analisado à luz dos entendimentos adotados por este Tribunal em outras situações semelhantes, em respeito ao princípio da isonomia.
Vale lembrar que, seguindo o entendimento firmado no Supremo Tribunal Federal sobre os casos nos quais se constata extenso período decorrido entre a edição do ato e a sua apreciação, para fins de registro, tendo o tempo resultado em prejuízo irreparável ou insuportável ao interessado que agiu de boa-fé, este Tribunal tem admitido que o ato receba a chancela da legalidade, em caráter excepcional, com esteio nos princípios da segurança jurídica, boa-fé e proteção da confiança do administrado. [Grifei].
Nessa linha, pode-se citar, entre muitas outras deliberações, os Acórdão 6464/2009-TCU-Primeira Câmara, 1.096/2010-2ª Câmara, 5.091/2010-1ª Câmara, 1.933/2011-1ª Câmara, 269/2014-1ª Câmara, 2.866/2011-2ª Câmara, 3.869/2011-2ª Câmara, 868/2010-Plenário e 3.245/2010-Plenário, bem como os recentes Acórdão 9541/2018-TCU-Segunda Câmara, relatado pela Ministra Ana Arraes, e 10.948/2018-TCU-1ª Câmara, relatado pelo Ministro Benjamin Zymler. 
Faz-se oportuno também transcrever, em contraponto à suposta jurisprudência, apresentada pela Sefip, que impediria a legalidade excepcional do ato em comento, os trechos do voto condutor do Acórdão 38/2016-TCU-Plenário, da lavra do eminente Ministro-Relator Bruno Dantas, que sintetizaram muito bem a matéria:
17. Ainda sobre o tema, convém esclarecer que o posicionamento cristalizado nesta Corte de Contas, mediante o Acórdão 868/2010-TCU-Plenário, é no sentido de que a análise quanto à aplicabilidade do preceito da segurança jurídica deve ser feita observando-se as peculiaridades de cada caso. Nesses termos, imperioso se faz registrar as balizas propostas no voto condutor do Acórdão 3245/2010-TCU-Plenário, ocasião em que o eminente relator, Ministro Walton Alencar Rodrigues, consignou que:
“Admite-se, em casos especialíssimos, em que a ilegalidade e a negativa de registro do ato de concessão impliquem a total supressão de meios de subsistência do beneficiário, a excepcional aplicação das teses da segurança jurídica e da proteção da confiança do administrado, situações vistas caso a caso.”
18. Em estudo do aludido entendimento, verifico que a jurisprudência deste Tribunal assenta-se na premissa de que a aplicação do princípio da segurança jurídica deve cingir-se àquelas hipóteses em que for irreversível a situação fática do interessado ou insuportável o prejuízo a ele causado.
19. Compulsando alguns precedentes, observo que os fatores essenciais ao reconhecimento de situação excepcional estão, em regra, relacionados à impossibilidade de reversão do servidor à atividade para complementar tempo de serviço considerado ilegal, à supressão dos meios de subsistência condigna, ao estado de saúde do beneficiário ou à absoluta impossibilidade de preenchimento de algum requisito legal (e.g. Acórdãos 2.417/2009 e 1.381/2014, do Plenário; 269/2014, da 1ª Câmara; 713/2011, 1.051/2013 2.490/2013 e 3.134/2014, da 2ª Câmara) .
20. É dizer, em síntese, que, para chancelar a legalidade de ato que contenha nítida impropriedade e que esteja vigente há longo tempo, deve-se avaliar a situação do interessado, bem como se as consequências da apreciação pela ilegalidade seriam excessivamente gravosas, a ponto de justificar o afastamento excepcional da aplicação estrita do princípio da legalidade. (grifei) 
No caso em análise, observo que consta dos autos que a vigência do ato de aposentadoria do servidor Antônio Soares Bordalo ocorreu há mais de 18 anos, em 17/6/2000, época em que o mesmo se encontrava com apenas 63 anos de idade, restando-lhe, portanto, a possibilidade de trabalhar ainda por cerca de 7 anos antes de completar a idade para a aposentadoria compulsória, que na época ocorria aos 70 anos. [Grifei].
Todavia, em razão do longo decurso do tempo entre a aposentadoria e a presente análise do seu ato, o interessado se tornou impossibilitado de retornar à atividade para majorar a proporção da sua aposentadoria, uma vez que está com 82 anos de idade, o que torna sua situação irreparável, caso seu ato venha a ser julgado ilegal por este Tribunal, em razão do decurso do tempo. [Grifei].
Ademais, com a impugnação do tempo municipal seu tempo de contribuição remanescente passa a ser de 21 anos, o que reduziria sua proporção de 30/35 para 21/35 avos, situação essa que lhe ocasionaria uma redução de cerca de 30% na proporção atual de seus proventos. A isso se acrescenta ainda o fato de que ele se submeteria às regras de aposentadoria vigentes na data do novo pedido, cujas reformas previdenciárias têm suprimido cada vez mais os direitos dos aposentados. [Grifei].
Nesse contexto, cabe ressaltar que entendimento semelhante ao ora proposto foi adotado por este Tribunal nos autos do TC Processo 031.850/2012-0, ao tratar de servidor que teve mais de 6 anos de tempo de serviço impugnado e não poderia mais completar o tempo de contribuição para se aposentar com a proporção mínima de 30/35 avos. [Grifei].
Naquela situação, o ato foi considerado legal, em caráter excepcional, em razão da impossibilidade de reversão dos danos causados pela mora na apreciação do ato, conforme se verifica nos trechos transcritos a seguir, extraídos do voto do Relator André Luís de Carvalho, ao proferir o Acórdão 6300/2013-TCU-Segunda Câmara: 
7. Desse modo, descontado o período de tempo computado como aluno aprendiz (6 anos, 11 meses e 4 dias) , o interessado contaria com 23 anos, 4 meses e 29 dias de tempo de contribuição, faltando, por conseguinte, 6 anos e 7 meses para a sua aposentadoria com proventos proporcionais na razão mínima de 30/35 avos. 
8. Observa-se, contudo, que o interessado tem atualmente 67 anos de idade, faltando, então, menos de 3 anos para ele completar os 70 anos de idade, de sorte que não lhe assiste mais a possibilidade de retornar ao serviço ativo sequer para completar o tempo faltante para exercer a opção pela aludida aposentadoria proporcional.
9. Bem se vê que, estando vigente desde 18/10/1995 e tendo dado entrada no TCU em 4/5/2005, a responsabilidade pelo longo período de tempo transcorrido desde a edição do ato de aposentadoria até a presente apreciação pelo TCU não deve ser imputada ao beneficiário, podendo-se inferir, portanto, a sua boa-fé nestes autos.
10. Diante dessas peculiares circunstâncias, pode-se dizer que, de fato, a situação do Sr. Expedito traz em seu bojo a essência da difícil reversão, dando ensejo, então, a que o aludido ato de aposentadoria possa, em caráter excepcional, ser considerado legal pelo TCU, concedendo-lhe o respectivo registro, em respeito aos princípios da segurança jurídica e da proteção da confiança em favor do administrado. 
11. Anote-se que, diante da excepcionalidade inerente a casos tais como o que ora se aprecia e em plena conformidade com o entendimento do Supremo Tribunal Federal (cite-se o MS 27.185-DF) , o TCU tem se posicionado nessa mesma linha (v.g.: Acórdãos 1.096/2010, 3.869/2011 e 2.866/2011, da 2ª Câmara; e Acórdãos 6.464/2009 e 5.091/2010, da 1ª Câmara) . 
12. Por tudo isso, e considerando as peculiares circunstâncias do presente caso concreto, acompanho os pareceres técnicos uniformes oferecidos pela Sefip e pelo MPTCU no sentido de o TCU considerar legal o ato de aposentadoria em favor de Expedito Rafael Goes de Siqueira, concedendo-lhe o correspondente registro. (destaquei) 
Por fim, cabe esclarecer que, a despeito de a unidade técnica ter mencionado a possibilidade de contribuição previdenciária, de forma indenizada, do período relativo ao tempo impugnado, entende-se que não há amparo legal ou jurisprudencial para tanto, uma vez que o presente caso trata de situação diversa daquela que ocorre com o tempo rural e o tempo de advocacia, em que se admite tal possibilidade.
Naqueles casos, se admite a possibilidade de contribuição de forma indenizada, pois a competência para tal contribuição é do próprio trabalhador, que deixou de efetuar os recolhimentos na época própria. No presente caso, contudo, a contribuição que não se sabe se foi realizada seria da responsabilidade do Município e estaria sujeita, inclusive, a encargos patronais.
Ante o exposto, este membro do Ministério Público de Contas manifesta anuência à proposta de ilegalidade alvitrada pela unidade técnica para o ato do servidor José Maria de Amorim e propõe que seja considerado legal, em caráter excepcional, o ato de aposentadoria do servidor Antônio Soares Bordalo, com esteio nos princípios da segurança jurídica, razoabilidade, boa-fé, isonomia e proteção da confiança do administrado.
É o Relatório.

8.1. Elaine Cristina Gomes (26.873/OAB-DF) e outros, representando Antônio Soares Bordalo Filho.

Procurador Sergio Ricardo Costa Caribé.

APOSENTADORIA. SENADO FEDERAL. TEMPO DE ALUNO APRENDIZ EM DESACORDO COM OS REQUISITOS EXIGIDOS CONFORME A SÚMULA-TCU Nº 96. TEMPO DE SERVIÇO PÚBLICO PRESTADO NA ESFERA MUNICIPAL SEM COMPROVAÇÃO DAS CONTRIBUIÇÕES PREVIDENCIÁRIAS OU DOS ATOS DE PROVIMENTO E VACÂNCIA NO CARGO EXERCIDO. ILEGALIDADE DE UM ATO. SÚMULA 106. DETERMINAÇÕES. REGISTRO DE ATO COM BASE NOS PRINCÍPIOS DA SEGURANÇA JURÍDICA E DA PROTEÇÃO DA CONFIANÇA LEGÍTIMA, EM VIRTUDE DA BOA-FÉ, DO LONGO TEMPO DECORRIDO DESDE SUA VIGÊNCIA, DA IDADE AVANÇADA DO INATIVO (82 ANOS) E DO PREJUÍZO SEVERO E IRREVERSÍVEL AO INTERESSADO DECORRENTE DE EVENTUAL NEGATIVA DE REGISTRO.

APOSENTADORIA (APOS)

Secretaria de Fiscalização de Pessoal (SEFIP).

Preliminarmente, informo que a relatoria deste processo foi a mim transferida por força do disposto no art. 152 do Regimento Interno deste Tribunal, em sucessão ao Ministro José Múcio Monteiro.
2.	Trata-se, como visto no Relatório, de dois atos de aposentadoria para os quais a Sefip propõe a negativa de registro em virtude da averbação indevida de tempo de serviço.
3.	No caso do inativo José Maria de Amorim, o Ministério Público de Contas endossou plenamente a proposição da unidade técnica, pela ilegalidade e negativa de registro ao ato, em virtude do cômputo de tempo de aluno aprendiz em desacordo com os requisitos exigidos conforme a Súmula-TCU nº 96, verbis:
Conta-se para todos os efeitos, como tempo de serviço público, o período de trabalho prestado, na qualidade de aluno-aprendiz, em Escola Pública Profissional, desde que comprovada a retribuição pecuniária à conta do Orçamento, admitindo-se, como tal, o recebimento de alimentação, fardamento, material escolar e parcela de renda auferida com a execução de encomendas para terceiros.
4.	Segundo a instrução à peça 14, “a certidão [fornecida pelo ex-servidor e emitida pela escola em que foi aluno aprendiz] não alude se o interessado recebia remuneração à conta do orçamento da União, nem mesmo se essa remuneração era em retribuição ao trabalho do interessado na execução de encomendas recebidas de terceiros”.
5.	Endosso plenamente as análises e conclusões transcritas no Relatório quanto à negativa de registro ao ato de aposentadoria de José Maria de Amorim, adotando, como razões de decidir, as análises e informações transcritas no Relatório, porquanto os fundamentos da impugnação decorrem de jurisprudência bem sedimentada desta Corte de Contas. Quanto às alternativas propostas pela Sefip ao ex-servidor José Maria de Amorim, acresço a possibilidade de vir a comprovar o período de contribuição previdenciária faltante para o implemento da aposentadoria ou dos requisitos exigidos na Súmula-TCU 96.
6.	No que tange ao ato em favor de Antônio Soares Bordalo, a Sefip propõe a negativa de registro, em virtude da averbação indevida de tempo de serviço prestado em nível municipal sem comprovação das contribuições previdenciárias ou respectivos atos de provimento e vacância no cargo exercido. 
7.	O Parquet especializado diverge dessa proposta, para considerar que o ato pode ser registrado, em caráter excepcional, com base nos princípios da segurança jurídica e da proteção da confiança legítima, tendo em vista a ocorrência conjunta dos seguintes fatos:
	- longo tempo decorrido – 18 anos – desde a concessão inicial, publicada em 17/6/2000;
	- prejuízo severo e irreparável ao inativo decorrente da morosidade da Administração nos trâmites destinados à apreciação de legalidade do ato de aposentadoria (emitido em 17/6/2000, enviado ao Controle Interno em 2/10/2006, disponibilizado ao TCU em 14/9/2007, autuado em processo em 12/11/2008 e concluso para apreciação em dezembro de 2018) ;
	- presunção de boa-fé do interessado.
8.	Alinho-me às conclusões do Procurador Sérgio Ricardo Costa Caribé, cujos fundamentos, constantes do Relatório, adoto como razões de decidir.
9.	Entre os bem lançados argumentos contidos no parecer do Representante do Ministério Público, destaco:
                  sobre as  questões de fato:
17. No caso em análise, observo que consta dos autos que a vigência do ato de aposentadoria do servidor Antônio Soares Bordalo ocorreu há mais de 18 anos, em 17/6/2000, época em que o mesmo se encontrava com apenas 63 anos de idade, restando-lhe, portanto, a possibilidade de trabalhar ainda por cerca de 7 anos antes de completar a idade para a aposentadoria compulsória, que na época ocorria aos 70 anos. [Grifei].
18. Todavia, em razão do longo decurso do tempo entre a aposentadoria e a presente análise do seu ato, o interessado se tornou impossibilitado de retornar à atividade para majorar a proporção da sua aposentadoria, uma vez que está com 82 anos de idade, o que torna sua situação irreparável, caso seu ato venha a ser julgado ilegal por este Tribunal, em razão do decurso do tempo. [Grifei].
19. Ademais, com a impugnação do tempo municipal seu tempo de contribuição remanescente passa a ser de 21 anos, o que reduziria sua proporção de 30/35 para 21/35 avos, situação essa que lhe ocasionaria uma redução de cerca de 30% na proporção atual de seus proventos. A isso se acrescenta ainda o fato de que ele se submeteria às regras de aposentadoria vigentes na data do novo pedido, cujas reformas previdenciárias têm suprimido cada vez mais os direitos dos aposentados. [Grifei].
20. Nesse contexto, cabe ressaltar que entendimento semelhante ao ora proposto foi adotado por este Tribunal nos autos do TC Processo 031.850/2012-0, ao tratar de servidor que teve mais de 6 anos de tempo de serviço impugnado e não poderia mais completar o tempo de contribuição para se aposentar com a proporção mínima de 30/35 avos. [Grifei].
quanto à base jurisprudencial:
14. Vale lembrar que, seguindo o entendimento firmado no Supremo Tribunal Federal sobre os casos nos quais se constata extenso período decorrido entre a edição do ato e a sua apreciação, para fins de registro, tendo o tempo resultado em prejuízo irreparável ou insuportável ao interessado que agiu de boa-fé, este Tribunal tem admitido que o ato receba a chancela da legalidade, em caráter excepcional, com esteio nos princípios da segurança jurídica, boa-fé e proteção da confiança do administrado. [Grifei].
15. Nessa linha, pode-se citar, entre muitas outras deliberações, os Acórdão 6464/2009-TCU-Primeira Câmara, 1.096/2010-2ª Câmara, 5.091/2010-1ª Câmara, 1.933/2011-1ª Câmara, 269/2014-1ª Câmara, 2.866/2011-2ª Câmara, 3.869/2011-2ª Câmara, 868/2010-Plenário e 3.245/2010-Plenário, bem como os recentes Acórdão 9541/2018-TCU-Segunda Câmara, relatado pela Ministra Ana Arraes, e 10.948/2018-TCU-1ª Câmara, relatado pelo Ministro Benjamin Zymler. 
16. Faz-se oportuno também transcrever, em contraponto à suposta jurisprudência, apresentada pela Sefip, que impediria a legalidade excepcional do ato em comento, os trechos do voto condutor do Acórdão 38/2016-TCU-Plenário, da lavra do eminente Ministro-Relator Bruno Dantas, que sintetizaram muito bem a matéria:
17. Ainda sobre o tema, convém esclarecer que o posicionamento cristalizado nesta Corte de Contas, mediante o Acórdão 868/2010-TCU-Plenário, é no sentido de que a análise quanto à aplicabilidade do preceito da segurança jurídica deve ser feita observando-se as peculiaridades de cada caso. Nesses termos, imperioso se faz registrar as balizas propostas no voto condutor do Acórdão 3245/2010-TCU-Plenário, ocasião em que o eminente relator, Ministro Walton Alencar Rodrigues, consignou que:
“Admite-se, em casos especialíssimos, em que a ilegalidade e a negativa de registro do ato de concessão impliquem a total supressão de meios de subsistência do beneficiário, a excepcional aplicação das teses da segurança jurídica e da proteção da confiança do administrado, situações vistas caso a caso.”
18. Em estudo do aludido entendimento, verifico que a jurisprudência deste Tribunal assenta-se na premissa de que a aplicação do princípio da segurança jurídica deve cingir-se àquelas hipóteses em que for irreversível a situação fática do interessado ou insuportável o prejuízo a ele causado.
19. Compulsando alguns precedentes, observo que os fatores essenciais ao reconhecimento de situação excepcional estão, em regra, relacionados à impossibilidade de reversão do servidor à atividade para complementar tempo de serviço considerado ilegal, à supressão dos meios de subsistência condigna, ao estado de saúde do beneficiário ou à absoluta impossibilidade de preenchimento de algum requisito legal (e.g. Acórdãos 2.417/2009 e 1.381/2014, do Plenário; 269/2014, da 1ª Câmara; 713/2011, 1.051/2013 2.490/2013 e 3.134/2014, da 2ª Câmara) .
20. É dizer, em síntese, que, para chancelar a legalidade de ato que contenha nítida impropriedade e que esteja vigente há longo tempo, deve-se avaliar a situação do interessado, bem como se as consequências da apreciação pela ilegalidade seriam excessivamente gravosas, a ponto de justificar o afastamento excepcional da aplicação estrita do princípio da legalidade. (grifei) 
10.	Não tenho reparos a fazer aos sólidos fundamentos anotados pelo Procurador Sérgio Caribé para justificar – com base nos princípios da segurança jurídica, da proteção da confiança legítima e na jurisprudência bem assentada deste Tribunal sobre o tema – o registro, em caráter excepcional, do ato de aposentadoria em favor do senhor Antônio Soares Bordalo.
11.	Situação diversa é a do senhor José Maria de Amorim, que, nascido em 1/10/1954, possui, hoje, 64 anos, o que lhe dá condições de retornar à atividade para completar o tempo faltante para adquirir o direito de aposentadoria, pois lhe faltam 5 anos, 11 meses e 6 dias para implementar o direito.
12.	Por fim, em face da excessiva demora, no âmbito do Senado Federal, para a remessa do ato de Antônio Soares Bordalo para a unidade de controle interno – mais de seis anos –, considero oportuno expedir alerta à Secretaria de Gestão de Pessoas do Senado Federal acerca da necessidade de cumprimento dos prazos previstos na instrução normativa deste Tribunal que disciplina a sistemática de disponibilização dos atos de pessoal sujeitos a registro, atualmente, a IN-TCU 78/2018, sob pena de responsabilidade, nos termos do art. 7º, §§4º e 5º, da referida instrução normativa, verbis: 
Art. 7º As informações pertinentes aos atos de admissão e de concessão deverão ser cadastradas no e-Pessoal para fins de exame e registro no prazo de 90 (noventa) dias, contados:
 (...) 
§ 4° Os responsáveis a que se refere o art. 6º que derem causa ao descumprimento dos prazos deste artigo estarão sujeitos às sanções previstas no inciso II do art. 58 da Lei 8.443/1992, sem prejuízo de outras que se revelarem pertinentes, de ordem administrativa, civil ou penal, previstas no ordenamento jurídico.
§ 5º Está incluso no prazo do caput deste artigo o tempo necessário à disponibilização ou à remessa ao órgão de controle interno do processo administrativo referente ao ato submetido à análise.
	Do exposto, VOTO por que seja aprovado o Acórdão que ora submeto a este Colegiado. 
TCU, Sala das Sessões Ministro Luciano Brandão Alves de Souza, em 19 de fevereiro de 2019.
RAIMUNDO CARREIRO 
Relator